【裁判字號】    92,上訴,803
【裁判日期】    920924
【裁判案由】    重利
【裁判全文】
臺灣高等法院臺南分院刑事判決           九十二年度上訴字第八○三號      Ｇ
      上  訴  人
      即  被  告  甲  ○  ○
      選任辯護人  楊  勝  夫
右上訴人即被告因重利案件，不服臺灣嘉義地方法院九十二年度訴字第二四三號中華
民國九十二年六月十九日第一審判決（起訴案號：臺灣地方法院檢察署九十二年度偵
字第八七四號），提起上訴，本院判決如左：
      主      文
原判決撤銷。
甲○○以乘他人急迫貸以金錢，而取得與原本顯不相當之重利為常業，處有期徒刑陸
月，如易科罰金，以參佰元折算壹日。扣案如附表二所示之借款廣告布條等物均沒收
。
      事      實
一、甲○○因長期無法就業，詎未循正當途徑賺取生活之資，竟思以收取與原本顯不
    相當之重利收入以營生，經獲友人乙○○、楊祖德（業經檢察官以幫助常業重罪
    為緩起訴處分）等之幫助，自民國（下同）九十一年十一月下旬某日起，在乙○○所提供之嘉義縣朴子市永和里一一一之一四號「上純企業社」經營俗稱之「地
    下錢莊」業務，甲○○私自向乙○○借得現金新台幣（以下同）二十萬元及合作
    金庫朴子分行乙○○及上上純企業社之帳戶；並向楊祖德借得於合作金庫朴子分
    行及官田隆田郵局之帳戶，即於報紙上刊登借款廣告及藉乙○○、楊祖德等人到
    處張掛放款廣告布條，留下甲○○所有（○六）0000000號及00000
    00000號電話為聯絡方法，以吸引急需用錢之人，待借款人打電話接洽後留
    下住址，甲○○即赴借款人住處，將借款人所欲借得之款項交付予借款人之方式
    ，乘附表一所示之借款人廖素真等人急需用錢之機會，貸放以每七日或每十日為
    一期，分別收取如附表一約定利息欄所示之重利，借款人於借款同時必須開立本
    票或支票供質押擔保，因而取得與原本顯不相當之重利（貸放之借款時間、借款
    人、借貸金額、約定利息、利率、備註等均詳如附表一所載）。嗣於九十二年一
    月二十二日下午三時二十分許，在前揭處所為警查獲，並扣得甲○○所有如附表
    二所示之借款廣告布條等物。
二案經嘉義縣警察局水上分局報請臺灣嘉義地方法院檢察署檢察官偵查起訴。
      理      由
一、訊據上訴人即被告甲○○（下稱被告）固坦承借款予如附表一所示之被害人並收
    取如附表一所示與原本不相當之重利等情，惟矢口否認有何係以重利為常業，辯
    稱：我是從事室內裝潢工作云云。
二、經查：
（一）被告有於如附表一所示之日期，將如附表一所示借款金額借予如附表一所示之
      借款人而後收取如附表一所示約定利息等情，除據被告於原審、本院調查及審
      理時直承不諱外，核與被害人廖素真、丁○○及丙○○於警訊及偵查中指述被
      告放貸情形相符（見警卷第九頁至第十五頁、偵卷第二十八頁、第三十八頁）
      ，並有廖素真、丁○○及丙○○及羅炎明所書立之本票、支票附於警卷可佐（
      見警訊卷第十九頁至第二三頁），且有如附表二所示之借款廣告布條等物扣案
      足憑（見警訊卷第十七頁、第十八頁），又被害人廖素真、丁○○及丙○○分
      別於警訊及偵查中指訴因急需用錢方向被告借款等語，且被告先後貸款予被害
      人廖素真、丁○○及丙○○及羅炎明，所收取之利息換算年利率至少為百分之
      四百，均已遠超過民法所規定年利率不得超過年息百分之二十之上限，被害人
      廖素真、丁○○及丙○○及羅炎明等人苟非出於急迫，當不致向被告借此高利
      貸款，自陷己於不利境地，其詳細借貸情形（借款時間、借款人、借貸金額、
      約定利息、利率、備註等均詳如附表一所載），衡諸目前社會之借貸習慣、金
      融市場動態等客觀情形，堪認被告顯係乘被害人廖素真、丁○○及丙○○及羅
      炎明等人因金錢急迫需要之際，而取得與原本顯不相當之重利無訛。
（二）至被害人丙○○於偵查時雖稱利息二萬五千元是以本金五十萬元計算（見偵卷
      第二十八頁背面），惟查被害人丙○○於警訊時即已明確指訴係向被告借款「
      十萬元」，利息二萬五千元（見警卷第十四頁、第十五頁），詎於偵查時改口
      陳稱伊係要借款五十萬元云云，應屬迴護之詞，且衡諸常情，利息乃附屬於本
      金之下，豈有未取得五十萬元即支付五十萬元利息之理，且丙○○所簽立之三
      張支票合計十二萬五千元，並非五十餘萬元，顯見被害人丙○○所借並非五十
      萬元，其於偵查中所言，應非實在，不足採取。
（三）按刑法上之常業犯，祗須賴某種犯罪為生活而有事實上之表現為已足，不以專
      賴該犯罪為唯一生活依憑之必要；又所謂常業犯，指反覆以同種類行為為目的
      之社會活動之職業性犯罪而言，至於犯罪所得之多寡，則非所問。（最高法院
      八十二年度台上字第一一九八號、八十二年度台上字第三二八三號判決、八十
      三年度台上字第四一六六號、八十五年度台上字第五一０號可資參照）。本件
      被告於偵查時自承稱：「本件因長期找不到工作及為負擔家裡經濟，且逢要過
      年。」等語（見偵查卷第十五頁），顯見被告當時無業乃思以重利為常業，且
      被告於二個月內即已取得已簽發之本票、支票共計九紙，利息又年利率至少百
      分之四百，詳如附表一所示，足徵被告係思以犯重利罪之行為為生活之事業，
      至堪認定。又以重利為常業，仍非指係被告專賴重利為唯一生活之依憑。被告
      縱若有他職業，仍得成立本件常業犯。又被告於原審及本院調查時始改口辯稱
      ：伊以裝潢為業云云，無非事後畏罪避就卸責之詞，不足採信。
（四）綜上所述，本件事證已臻明確，被告之犯行，洵堪認定，應予依法論科。
三、核被告所為，係犯刑法第三百四十五條之常業重利罪。公訴人雖漏未就被告貸放
    款項與羅炎明之犯行起訴，惟此部份犯行因與前開有罪部分，有實質上一罪之關
    係，本院自應一併審究。
四、原審以被告事證已臻明確，因予論罪科刑，固非無見，惟查（一）同案涉嫌之乙○○、楊祖德既係基於幫助常業重利罪，而經檢察官緩起訴處分，已如上述，是
    被告自無與乙○○、楊祖德間有犯意聯絡及行為分擔，且附表一之被害人即借款
    人亦均僅指訴被告辦理放貸取得重利情形，乙○○、楊祖德尚非參與構成要件之
    行為無訛，原判決未予詳查，遽予認定成立共同常業重利罪，尚有未洽；（二）
    又被告已取得被害人所出具之支票或本票或他人簽發之支票，詳如附表一所示。
    原判決未予詳查，於事實欄尚認借款人僅提供本票擔保，亦有未合。被告於本院
    否認常業重利犯罪指摘原判決不當，雖不足採，惟原判決既有可議，自應由本院
    將原判決撤銷改判。爰審酌被告放款期間僅約二月，放款之對象亦僅四人，而其
    貸款之金額共只有二十多萬元，犯罪情節尚非重大而其犯後坦承犯行，態度良好
    等一切情狀，量處如主文第二項所示之刑，並諭知易科罰金之折算標準，以資懲
    儆。扣案如附表二編號一、三所示之物為被告所有供犯罪所用之物，附表二編號
    二則為共所有預備供犯罪所用之物，業據被告供陳明確，自應依刑法第三十八條
    第一項第二款宣告沒收。至被告之存摺，乃供紀錄其與銀行間之債權明細之用，
    應非供犯罪所用，自不得沒收，並予敘明。
據上論結，應依刑事訴訟法第三百六十九條第一項前段、第三百六十四條、第二百九
十九條第一項前段，刑法第三百四十五條、第四十一條第一項前段，第三十八條第一
項第二款，罰金罰鍰提高標準條例第一條前段、第二條，判決如主文。
本案經檢察官羅清溪到庭執行職務。
中    華    民    國  九十二      年      九      月      二十四    日
                                  臺灣高等法院臺南分院刑事第二庭
                                      審判長法官  黃    崑    宗
                                            法官  葉    居    正
                                            法官  莊    俊    華
右正本證明與原本無異。
如不服本判決，應於判決送達後十日內向本院提出上訴狀，其未敘述理由者並應於提
出上訴狀後十日內向本院補提理由書（應附繕本)。
                                      法院書記官  廖    明    娟
中    華    民    國      九十二      年      九      月      二十六    日
附錄︰
刑法第三百四十五條：
以犯前條之罪為常業者，處五年以下有期徒刑，得併科三千元以下罰金。
附表一：
┌──┬──────┬────┬─────┬─────┬───┬───┐
│編號│借款時間    │借款人  │借款金額（│約定利息  │利率  │備註  │
│    │（民國）    │        │ 新臺幣） │          │      │      │
├──┼──────┼────┼─────┼─────┼───┼───┤
│一  │九十二年一  │廖素真  │六萬五千元│每七天    │月息約│出具七│
│    │月二十九日  │        │          │一萬元    │六十五│萬五千│
│    ││        │          │（被告己取│點五分│元支票│
│    │            │        │          │得支票）  │小數點│，實付│
│    │            │        │          │          │第三位│六萬五│
│    │            │        │          │          │以下四│千元，│
│    │            │        │          │          │捨五入│因遭人│
│    │            │        │          │          │，年利│催逼貨│
│    │            │        │          │          │率百分│款急需│
│    │            │        │          │          │之七百│還債。│
│    │            │        │          │          │八十六│（見原│
│    │            │        │          │          │      │審卷第│
│    │            │        │          │          │      │三二頁│
│    │            │        │          │          │      │）。  │
┌──┬──────┬────┬─────┬─────┬───┬───┐
│    │            │        │          │          │      │      │
│二  │九十一年十  │丁○○  │二萬四千元│ 每十天   │月息為│因父病│
│    │一月二十五  │        │          │ 六仟元   │七十五│急需款│
│    │日          │        │          │（被告已取│分年利│項，簽│
│    │            │        │          │得三張本票│率為百│立三張│
│    │            │        │          │合計十八萬│分之九│本票面│
│    │            │        │          │元）      │百。  │額各六│
│    │            │        │          │          │      │萬元。│
│    │            │        │          │          │      │（見警│
│    │            │        │          │          │      │訊卷第│
│    │            │        │          │          │      │十一頁│
│    │            │        │          │          │      │）    │
├──┼──────┼────┼─────┼─────┼───┼───┤
│三  │九十二年一  │丙○○  │十萬元    │ 每十天   │月息約│出具支│
│    │月二十七日  │        │          │ 二萬五   │七十五│票三張│
│    │            │        │          │ 千元     │分年利│合計十│
│    │            │        │          │ ，（被告 │百分之│二萬五│
└──┴──────┴────┴─────┴─────┴───┴───┘
┌──┬──────┬────┬─────┬─────┬───┬───┐
│    │            │        │          │ 已取得支 │九百  │千元。│
│    │            │        │          │ 票三張） │      │      │
├──┼──────┼────┼─────┼─────┼───┼───┤
│四  │九十一年十  │羅炎明  │七萬二仟元│ 每十天   │月息約│出具一│
│    │二月二日    │        │          │ 捌仟元   │三十三│張本票│
│    │            │        │          │ ，（被告 │分年利│面額八│
│    │            │        │          │ 告取得本 │率百分│元元，│
│    │            │        │          │ 票一張、 │之四百│男一張│
│    │            │        │          │ 支票一張 │      │支票。│
│    │            │        │          │ 第三人王 │      │（原審│
│    │            │        │          │ 安邦簽發 │      │卷第十│
│    │            │        │          │ ）       │      │九頁、│
│    │            │        │          │          │      │第廿頁│
│    │            │        │          │          │      │）    │
└──┴──────┴────┴─────┴─────┴───┴───┘
附表二：
┌───┬────────────────┬────────┐
│編號  │物品名稱                        │ 數量           │
├───┼────────────────┼────────┤
│1     │借款廣告布條                    │ 四十五條       │
├───┼────────────────┼────────┤
│2     │信封（內含空白金錢借貸契約書    │ 十六封         │
│      │一張、空白本票二張）            │                │
├───┼────────────────┼────────┤
│3     │手機（內含0000000000門號卡）    │ 一支           │
└───┴────────────────┴────────┘


司法院資訊處製作；財團法人民間司法改革基金會備份。
